【裁判字號】    88,易緝,224
【裁判日期】    890726
【裁判案由】    詐欺
【裁判全文】
臺灣臺北地方法院刑事判決                        八十八年度易緝字第二二四號
    公  訴  人  臺灣臺北地方法院檢察署檢察官
    被      告  戊○○
右列被告因詐欺案件，經檢察官提起公訴（八十年度偵字第四九九九號），本院判決
如左：
    主  文
戊○○無罪。
    理  由
一、公訴意旨略以：被告戊○○意圖為自己不法之所有，基於概括之犯意，於民國七
    十九年二月間，向告訴人龍普旅行社有限公司（下稱龍普旅行社）佯稱，可代訂
    台灣、泰國之旅行團來回機票，使龍普旅行社不疑有他，而交付機票款新台幣（
    下同）十八萬元，同年八月間向聯華旅行社之丙○○佯稱可代訂台灣、泰國之來
    回機票，使丙○○不疑有他，而交付機票款一百三十多萬元，同年八月間向大同
    旅行社之祁冠午佯稱可代訂台灣、泰國之來回機票，使祁冠午不疑有他，而交付
    機票款一百五十七萬元，臨上機前被告均僅交付台灣至泰國之單程機票，並謊稱
    回程機票會在泰國交付，不料龍普旅行社、丙○○及祁冠午所帶之旅行團至泰國
    後，被告均無法交付回程票，始知受騙，並由龍普旅行社訴請偵辦。因認被告涉
    有刑法第三百三十九條第一項之詐欺罪嫌。
二、按犯罪事實應依證據認定之，無證據不得推定其犯罪事實。又不能證明被告犯罪
    者，應諭知無罪之判決，刑事訴訟法第一百五十四條、第三百零一條第一項分別
    定有明文。而事實之認定應憑證據，如未能發現相當證據，或證據不足以證明，
    自不能以推測或擬制之方法，為裁判基礎（最高法院四十年臺上字第八六號判例
    參照）。再告訴人之告訴，本以使被告受刑事訴追為目的，故其陳述是否與事實
    相符，自應調查其他證據，以資審認，苟其所為攻擊之詞，尚有瑕疵，則在此瑕
    疵未予究明以前，即不能遽採為斷罪之基礎。（最高法院六十九年臺上字第一五
    三一號判例參照）。另認定犯罪事實，所憑之證據，雖不以直接證據為限，間接
    證據亦包括在內，然無論直接或間接證據，其為訴訟上之證明，須於通常一般之
    人均不致於有所懷疑，而得確信其為真實之程度者，始得據之為有罪之認定，倘
    其證明尚未達到此一程度，而有合理性懷疑之存在時，即無從為有罪之認定，此
    亦有最高法院七十六年臺上字第四九八六號判例可資參照。次按，刑法第三百三
    十九條第一項詐欺罪之成立，以行為人意圖為自己不法之所有，以詐術使人將本
    人或第三人之物交付為要件。所謂以詐術使人交付，必須被詐欺人因其詐術而陷
    於錯誤，若其所用之方法不能認為詐術，亦不致使人陷於錯誤，即不構成該罪。
三、公訴人認被告涉有前開罪嫌，係以告訴人龍普旅行社代表人丁○○、被害人丙○○、祁冠午之指訴，及證人己○○證述：龍普旅行社於七十九年二月十二日出團
    到泰國之當地食宿交通，係由渠任職公司所承攬，當時龍普旅行社曾表示該團回
    台灣之機票會由代訂者直接送到該公司，後來同年二月十七日雖有人送機票來，
    但該飛機乘客須入境香港，由於該團無香港簽證，所以渠不願簽收，後來與被告
    聯絡後，其表示會再請人送機票，但卻一直等無消息，最後係與龍普旅行社連繫
    另行購票，因此該團在泰國多停留二天等語，以及被告事後為賠償前開旅行社損
    失所交付之支票暨退票理由單、欠條等資料為據。而訊之被告戊○○對其在前揭
    時、地先後為龍普、聯華及大同等旅行社代訂台灣至泰國之來回機票，並已收受
    全額票款，嗣僅交付去程機票，因此積欠告訴人龍普旅行社及丙○○、祁冠午前
    開款項之事實坦承不諱，惟堅決否認有何詐欺犯行，辯稱：其與前開旅行社均往
    來多年，由於上開時間恰值農曆過年或暑假出國旺季，當時其透過華宇旅行社總
    經理甲○○代訂聯合航空公司到泰國之機票，甲○○經由該航空公司在台灣的代
    理商與美國聯繫，希望在旺季時能夠改飛波音七四七巨型飛機，所以其才會向龍
    普等旅行社表示可以訂到來回機票，但是後來該機位卻因故遭航空公司取消，當
    時其在該旅行團出國前幾天，已知無法訂到機位，但是如果不出團，旅行社的損
    失會更大，所以其先補貼損失讓該團坐頭等艙如期出發，至於回程部分其當時試
    圖繼續努力，如果有機票就請人直接送到泰國去，因此己○○才會收過其機票，
    但是該團沒有香港簽證而拒收，該部分機票其也損失金額，且當初與旅行社都有
    共識，請他們就近在當地向代理商洽談，如果談不成，其也會認賠，讓旅行團坐
    頭等艙回來，因此其才會欠龍普等旅行社前開款項，事實上其向他們收的票款，
    在轉購頭等艙機票時，即已入不敷出，而其確有還款誠意，只是由於後來其個人
    經濟狀況出了問題才會無法償還，龍普、聯華、大同等旅行社亦陸續遭觀光局撤
    銷執照而無法與他們連繫，現其已將積欠龍普旅行社之款項償還，其他欠款其亦
    會儘力籌款給付，因此欠錢是事實，但其當初絕非故意詐騙等語。
四、經查，被告於前揭時間曾委託原任職華宇旅行社之甲○○，向聯合航空公司訂購
    台灣到泰國之來回機票，嗣無法順利訂得機位之事實，業據證人甲○○於本院調
    查程序中到庭結證稱：被告前揭時間曾委託渠訂購到泰國之聯合航空公司機位，
    當時有說要買來回機票，因為這樣才有折扣，但是該公司飛泰國班次不多，所以
    被告透過渠買機票有時很順利，有時則僅訂到去程機票，沒訂到回程機票，但為
    了順利出團，確實有時會改訂頭等艙或商務艙等機位（詳本院八十八年九月廿八
    日訊問筆錄）等語在卷，是被告辯稱其當時確已為龍普、聯華、大同等旅行社，
    向航空公司訂購來回機票，但因旺季訂票不易，才會發生僅交付去程機票之事，
    堪信屬實。次查，被告與龍普、聯華及大同旅行社，在本次交易前均早與被告有
    往來，且期間亦曾發生代為訂購之機票無法順利交付，待回國後再由被告賠償損
    失等情事，業據證人即曾任龍普旅行社總經理之乙○○於偵查中結證稱：其在龍
    普旅行社任職至七十九年四月止，該旅行社自七十八年初執照核發下來時，即曾
    委託被告訂購機票，後來陸陸續續有再委託被告購票，在渠任職期間亦曾發生過
    機位出問題，後來被告都有賠錢解決等語（詳偵查卷第十三頁背面）屬實，核與
    告訴人龍普旅行社之代表人丁○○於偵查中陳稱：七十年二月間總共委託被告訂
    購四個旅行團的機票，後來連同回程機票及停留當地的食宿費用，被告總共欠了
    四十七萬元，當時已賠了二十萬元，尚欠二十七萬元等語（詳偵查卷第十四頁）
    ，及被害人祁冠午於偵查中證稱：大同旅行社於七十九年八月間委託被告代為訂
    購八、九個團的機位，後來卻沒有回程機位，上開情形之前也有發生過幾次，事
    後被告都有抵帳解決（詳偵查卷第四八頁）；另一被害人丙○○於本院調查程序
    中證稱：聯華旅行社自七十九年中開始與被告往來，後來在八月份本次交易時無
    法交付回程機票，總共積欠渠一百三十萬元左右，該金額是渠在當地另外透過代
    理商訂購商務艙頭等艙之損失，但有一部份的回程機票是由被告幫忙訂到，當時
    發生問題時，渠曾找過被告，他表示要渠先自行處理，回台灣後其負責損失的費
    用，在渠與被告交易的期間內，有時來回機票都很順利，有時候會發生回程一部
    分沒有機位，而通常都是在旺季時發生問題（詳本院八十八年十月十二日訊問筆
    錄）各等語綦詳，足認被告並非首度與告訴人或被害人交易，且交易期間亦曾發
    生過前揭無回程機位之情事，事後均由被告賠償渠等損失解決，參以被告倘有意
    詐騙，焉何旅行團回國後已先清償告訴人二十萬元，且返國前亦曾另行派人送回
    程機票至泰國承攬告訴人旅行團食宿之公司處，且被害人丙○○亦證稱其中有部
    分回程票係由被告代為訂得，顯見被告在無法交付回程機票之情況下，仍再試圖
    解決，而衡諸社會常情，業務人員為爭取業績，有時不免有過度樂觀而為一定保
    證之情況，雖事後無力達成，使人有受騙之情感反應，然此尚無法逕認其自始即
    有牟取個人不法所有之詐欺犯意及刻意施用詐術之情形，從而綜上所述，被告所
    辯尚堪採信，應認本件被告無法交付回程機票，及積欠前開旅行社因此遲延返國
    之食宿暨自行購票費用，應純屬民事糾葛，其受告訴人及丙○○、祁冠午之託代
    為訂購機票而收受價款時，既無法證明其係於不法所有之詐欺犯意而為之，殊難
    據其事後無力清償雙方協議應付賠償款項，並有一再遲延給付情事，即認被告有
    不法詐欺犯意及施用詐術，而遽以前開罪名相繩。此外，本院復查無其他積極證
    據，足證被告確有公訴人所指訴詐欺之犯行，不能證明其犯罪，自應依法為無罪
    判決之諭知。
據上論斷，應依刑事訴訟法第三百零一條第一項判決如主文。
本案經檢察官丁樹蘭到庭執行職務
中    華    民    國      八十九      年      七      月      廿六      日
                                      臺灣臺北地方法院刑事第五庭
                                          法  官  林  翠  華
右正本證明與原本無異。
如不服本判決，應於判決送達後十日內，向本院提出上訴狀。
                                          書記官  林  明  龍
中    華    民    國      八十九      年      八      月        三      日


司法院資訊處製作；財團法人民間司法改革基金會備份。
